臺灣臺北地方法院民事判決　　　　　　　　　　　　九十三年度簡上字第三七０號
　　上　訴　人　乙○○
　　被 上訴 人　甲○○
右當事人間請求給付票款事件，上訴人對於中華民國九十三年四月八日本院台北簡易
庭九十二年度北簡字第二四三一七號第一審判決提起上訴，本院於中華民國九十三年
十一月二十三日言詞辯論終結，判決如下：
    主  文
上訴駁回。
第二審訴訟費用由上訴人負擔。
    事  實
甲、上訴人部分
壹、聲明：
　一原判決廢棄。
　二右廢棄部分，被上訴人在第一審之訴駁回。
　三如受不利之判決，上訴人願供擔保請准宣告免為假執行。
貳、陳述：除與原判決記載相同者，茲予引用外，補稱：
　一被上訴人主張其貸與上訴人及上訴人之母黃月雲資金共二百萬元之過程略謂：
　　(一)於民國九十二年二月二十六日自其帳戶領取新台幣（下同）三十三萬元，第三
      日再領取二十七萬元，合計六十萬元。
　　(二)於九十二年二月二十日自其帳戶領取一十八萬元，次日再領取五十二萬元，合
　　　計七十萬元，並貸與其中之六十萬元。
　　(三)於九十二年一月二十四日自其帳戶領取五十三萬四千元，加上現金六萬六千元
　　　，合計六十萬元。
　　(四)於九十二年六月二十日自其帳戶領取一十六萬元，加上現金四萬元，合計二十
　　  萬元。
　　　惟上訴人否認曾自被上訴人收受上開款項。
　二縱使被上訴人前揭所述為真，上訴人與黃月雲亦在被上訴人設於中國農民銀行中
  　山分行帳號00000000000帳戶，於九十二年三月二十五日兌現三十萬
    元，於同年三月二十六日兌現三十萬元，於同年三月二十日兌現二十萬元，於同
    年三月二十五日兌現四十萬元，於同年六月十日兌現三十萬元，於同年七月一日
    兌現三十萬元，於同年六月二十七日兌現一十五萬元，於同年七月二日兌現六萬
    元，上訴人於前揭金額範圍內對被上訴人本件請求主張抵銷。
  三又訴外人楊建隆出售坐落台北市○○路二九二巷三號一樓房地予被上訴人，買賣
  　價金為一千三百萬元，被上訴人分文未付，楊建隆已將其對於被上訴人之債權中
    二百五十萬元部分讓與上訴人，上訴人亦得主張於被上訴人本件請求範圍內為抵
    銷。
　四執有票據並非等同於享有債權金額，被上訴人陳稱兩造及黃月雲係一手交錢，一
　　手拿票，並不實在。上訴人與黃月雲和被上訴人間自九十年起有金錢往來，雙方
　  互相調錢，惟上訴人與黃月雲在被上訴人帳戶中兌現之金額，均遠超過被上訴人
    給付之金額，被上訴人對上訴人與黃月雲根本無債權存在，被上訴人簽發如附表
    二所示四紙支票，係因上訴人及黃月雲要求被上訴人先返還上開部分債權，被上
    訴人佯稱當時其手頭較緊，建議上訴人先簽發支票予伊，以便讓其調錢，上訴人
    基於信任乃簽發支票交予被上訴人，詎被上訴人竟不給付金錢，亦不返還支票，
    始造成本件爭執。
、證據：提出支票、被上訴人在中國農民銀行中山分行帳號0000000000
　　0帳戶存摺為證。
乙、被上訴人部分：
　　被上訴人未於言詞辯論期日到場，亦未提出書狀作何聲明或陳述。
    理  由
一本件被上訴人經合法通知，未於言詞辯論期日到場，核無民事訴訟法第三百八十六
  條所列各款情形，爰依上訴人之聲請，由其一造辯論而為判決。
二本件被上訴人起訴主張：被上訴人與黃月雲係舊識，自九十年間起，黃月雲與上訴
  人向被上訴人表示因資金週轉困難，欲以支票向被上訴人調借現金，雙方遂有金錢
  借貸往來，黃月雲有時以其台北市第五信用合作社中山分社或華南商業銀行中山分
  行之支票調現，有時以上訴人之台北市第五信用合作社中山分社之支票調現，初期
  有借有還，詎數個月後，黃月雲所簽發如附表一所示金額合計一千三百五十萬元之
  三十五紙支票及上訴人所簽發如附表二所示金額合計二百萬元之四紙支票（下稱系
  爭支票），經提示均不獲兌現，上訴人迄未清償上開債務等情。爰本於票據之法律
  關係求為判決命上訴人應給付二百萬元及自如附表二所示利息起算日起至清償日止
  ，按年息百分之六計算之利息。
三上訴人於原審則以：被上訴人所執系爭支票，係上訴人簽予被上訴人以為他日借款
  之用，發票日期與金額均係空白，待借款時再依借款之時間、金額填寫，然被上訴
  人迄未給付借款，上訴人並未貸得如附表二支票所示之二百萬元。又上訴人與黃月
  雲亦在被上訴人設於中國農民銀行中山分行帳戶，於九十二年三月二十五日兌現三
  十萬元、同年三月二十六日兌現三十萬元、同年三月二十日兌現二十萬元、同年三
  月二十五日兌現四十萬元、同年六月十日兌現三十萬元、於同年七月一日兌現三十
  萬元、同年六月二十七日兌現一十五萬元、同年七月二日兌現六萬元，上訴人得對
  被上訴人本件請求主張抵銷。又楊建隆出售坐落台北市○○路二九二巷三號一樓房
  地予被上訴人，被上訴人迄未給付買賣價金一千三百萬元，楊建隆已將其對被上訴
  人之債權中二百五十萬元部分讓與上訴人，上訴人於被上訴人請求之範圍亦得主張
  抵銷，故被上訴人請求給付系爭票款並無理由等語，資為抗辯。
四查上訴人與其母黃月雲係從事房屋仲介，與被上訴人有金錢借貸往來，黃月雲曾簽
  發如附表一所示金額合計一千三百三十萬元之三十五紙支票予被上訴人，上訴人曾
  簽發系爭支票予被上訴人，屆期提示並未獲兌現，又上訴人曾代理其弟楊建隆與被
  上訴人於九十二年七月十四日簽立不動產買賣契約書，將楊建隆所有坐落於台北市
  ○○路二九二巷三號一樓及台北市○○○路○段十二號十二樓之二之房地出賣予被
  上訴人，上訴人並於同日與楊建隆共同簽發金額一千五百三十萬元之本票予被上訴
  人等事實，經被上訴人提出支票及退票理由單、不動產買賣契約書、本票為證（見
  原審卷第二三至四九頁），復為兩造於原審所不爭執，堪信為真實。
五被上訴人主張上訴人及黃月雲因向其借款而簽發系爭支票，詎屆期提示均未獲付款
  ，上訴人應依票據之法律關係給付二百萬元等語；上訴人則辯稱系爭支票係伊簽發
  作為他日借款之用，然被上訴人迄未給付借款，伊不須給付票款云云。是本件兩造
  爭執之點首在被上訴人因向其借款二百萬元而簽發系爭支票，有無理由？經查：
  (一)被上訴人陳稱因上訴人及黃月雲所簽發之其他支票屆期前，請求被上訴人以其等
    所簽發其他支票換票，陸續換票後被上訴人始取得系爭支票，業據其提出與其所
    述相符之銀行存摺與票據託收存摺為證（見原審卷第一三六至一七五頁），依票
    據託收存摺資料中編號至所示，被上訴人取得系爭支票確係經多次撤票再換
    票之結果，而須撤票乃因原先簽發之支票於發票日無法兌現所致，撤票後所換支
    票係為支付先前所撤銷支票之票款，則其發票日、票面金額自不可能空白，且系
    爭支票既經多次換票而來，則上訴人或黃月雲於換票前必已取得該等借款，否則
    不可能簽發系爭支票以換回其他屆期之支票。且衡諸常情，於未取得借款前，上
    訴人亦無可能先行簽發並交付未載發票日及金額之支票予被上訴人，以作為他日
    借款之用。況上訴人另自承：「（你們是先交票再給錢？還是先給錢再交票？）
    不一定，有時先給票，有時拿了錢再給票，兩種出現的情形差不多。（會不會票
    給被上訴人後，被上訴人都還沒有給錢，又再開票給付被上訴人？）曾經沒有拿
    到錢還再開票，被上訴人若沒有給我錢，被上訴人票都會還我。」（見原審卷第
    八七頁），則本件系爭支票尚由被上訴人執有，並未交還被上訴人，益見被上訴
    人應已將借款交付予被上訴人，上訴人始未取回系爭支票。故上訴人辯稱於未取
    得借款前即開立系爭支票，發票日、票面金額均係空白，待他日借款時再填載發
    票日及金額，上訴人及黃月雲並未取得該筆借款云云，洵無足採。
  (二)再者，上訴人與其弟楊建隆、黃月雲曾於九十二年七月十四日至代書蔡文仁處簽
    立不動產買賣契約書二份，將楊建隆所有坐落於台北市○○路二九二巷三號一樓
    及台北市○○○路○段十二號十二樓之二之房地，分別以一千三百萬元、一千三
    百五十萬元出售予被上訴人，同時另由上訴人與楊建隆共同簽發一紙金額一千五
    百三十萬元之本票交予被上訴人，此有不動產買賣契約及本票附卷可稽（見原審
    卷第四三至四九頁），且為上訴人所不否認，並經證人楊建隆於原審證明屬實（
    見原審卷第八一、八二頁）；蔡文仁於本院九十二年度北簡字第二三三九四號民
    事事件亦結證稱：伊認識被上訴人、黃月雲，因他們委託伊為房屋買賣，於九十
    二年七月中旬被上訴人委託伊處理房屋買賣事宜，黃月雲賣不動產給被上訴人，
    被上訴人說是黃月雲欠她錢，所以用房屋過戶給她當作還款之一部份，欠多少錢
    伊不清楚，他們約定民權東路房屋價錢是一千三百五十萬元、龍江路房屋是一千
    三百萬元，伊有跟被上訴人說房子貸款部份很高不夠還款，伊建議他們開一張本
    票給被上訴人，是黃月雲的兩個子女在伊事務所開立一千五百三十萬元，不動產
    都移轉給被上訴人，伊有要他們到事務所來開另外扣掉房屋價款之本票，他們都
    不願意，黃月雲不否認有欠款的事情（見原審卷第九一頁背面、第九二頁）；足
    見上訴人與楊建隆與被上訴人簽訂前揭二件不動產買賣契約，將前揭不動產出售
    予被上訴人，係為抵償被上訴人與黃月雲對被上訴人所積欠之一千五百三十萬元
    債務，始會於簽約同日簽發與附表一、附表示所示三十九紙支票票面金額合計相
    同金額之一千五百三十萬元本票一紙予被上訴人以為擔保。上訴人雖辯稱伊代理
    楊建隆與被上訴人簽立買賣契約純綷是買賣房屋，面額一千五百三十萬元之本票
    係為再向被上訴人借款而簽發云云，然此為被上訴人所否認，且查上開二筆不動
    產買賣價金合計高達二千六百五十萬元，倘非部分價金係為抵償上訴人與黃月雲
    所欠債務，上訴人已可得高額價金，何須另行簽發一千五百三十萬元之本票再向
    被上訴人借款？上訴人所辯與事理有違，尚無足取。第查，前揭台北市○○路二
    九二巷三號一樓房地經設定最高限額抵押權一千零九十二萬元，實際貸款九百十
    萬元，台北市○○○路○段十二號十二樓之二房地經設定最最高限額抵押權一千
    三百八十萬元，實際貸款一千一百五十萬元，此除有建物登記謄本附卷可稽外（
    見原審卷第四五頁、第四七頁背面），且為上訴人所不爭執，則前揭二不動產設
    定抵押權所擔保實際貸款金額為二千零六十萬元，則其買賣契約之價金雖合計二
    千六百五十萬元，但扣除實際貸款金額後，殘餘價值僅有五百九十萬元，顯不足
    以抵償前揭未兌現清償之金額一千五百三十萬元支票，益證上訴人與黃月雲確尚
    積欠被上訴人如附表一、二所示支票之金額一千五百三十萬元（當然包括本件上
    訴人所欠之二百萬元），被上訴人空言否認欠款二百萬元，要難採信。
六上訴人另辯稱縱認伊對被上訴人欠款二百萬元，伊與黃月雲所開立之支票，亦在被
  上訴人設於中國農民銀行中山分行，帳號00000000000帳戶，於九十二
  年三月二十五日兌現三十萬元，於同年三月二十六日兌現三十萬元，於同年三月二
  十日兌現二十萬元，於同年三月二十五日兌現四十萬元，於同年六月十日兌現三十
  萬元，於同年七月一日兌現三十萬元，於同年六月二十七日兌現一十五萬元，於同
  年七月二日兌現六萬元，上訴人於前揭金額範圍對被上訴人本件請求主張抵銷云云
  。惟按所謂抵銷，依民法第三百三十四條第一項規定，係指二人互負債務，而其給
  付種類相同，並均屆清償期者，各得以其債務，與他方之債務，互為抵銷。本件上
  訴人僅泛謂所簽發支票曾在被上訴人帳戶兌現，即辯稱得對被上訴人主張抵銷，並
  未陳明其對被上訴人有何債權，且簽發支票在他人帳戶兌現之原因非惟一端，要難
  認上訴人即對被上訴人享有前揭債權而得主張抵銷，上訴人此部分所辯尚非有據。
  至上訴人又辯稱楊建隆出售前開坐落台北市○○路二九二巷三號一樓房地予被上訴
  人，被上訴人迄未給付買賣價金一千三百萬元，楊建隆已將其對於被上訴人之債權
  在二百五十萬元部分讓與上訴人，上訴人亦得主張抵銷云云。然依前所述，前揭不
  動產之買賣價金經扣除實際貸款後，僅剩價值五百九十萬元，且經黃月雲用以清償
  其對被上訴人之債務，已無可抵銷，上訴人前揭所辯，亦無足採。
七綜上所述，被上訴人本於票據之法律關係，請求上訴人給付二百萬元及如附表二所
  示利息起算日起至清償日止，按年息百分之六計算之利息，為有理由，應予准許。
  原審判命上訴人如數給付，並依職權宣告假執行，於法並無不合。上訴意旨指摘原
  判決不當，求予廢棄改判，為無理由，應予駁回其上訴。
八本件事證已臻明確，兩造其餘攻擊、防禦方法及其他事證與主張，核對本件判斷不
  生影響，爰不一一論述，併此敘明。
據上論結，本件上訴為無理由，依民事訴訟法第四百三十六條之一第三項、第四百四
十九條第一項、第七十八條、第八十五條第一項前段、第四百六十三條、第三百八十
五條第一項前段，判決如主文。
中　　　華　　　民　　　國　　九十三　　年　　　十二　　月　　 十四 　　日
　　　                                  民事第四庭審判長法      官　盧彥如
　　　                                                  法      官　周玫芳
　　　                                                  法      官　劉又菁
右為正本係照原本作成
如對本判決上訴，須於判決送達後二十日內向本院提出上訴狀，同時表明上訴理由，
上訴理由須以適用法規顯有錯誤且所涉及之法律見解具有原則上之重要性為限，經本
院許可後提起第三審上訴；如已於本判決宣示後送達前提起上訴者，應於判決送達後
十日內補具上訴理由（均須按他造當事人之人數附繕本）。
中　　　華　　　民　　　國　　九十三　　年　　　十二　　月　　 十五　　日
　　　                                                  法院書記官  楊勝欽
